【裁判字號】    97,台上,5716
【裁判日期】    971113
【裁判案由】    業務過失致人於死
【裁判全文】
最高法院刑事判決            九十七年度台上字第五七一六號
上  訴  人  乙○○
            丙○○
共      同
選任辯護人  陳忠儀律師
            黃文玲律師
上  訴  人  甲○○
選任辯護人  侯清治律師
上列上訴人等因業務過失致人於死案件，不服台灣高等法院台中
分院中華民國九十四年十二月二十日第二審判決（九十四年度勞
安上訴字第一五五八號，起訴案號：台灣台中地方法院檢察署九
十三年度偵字第一五一○三、一五五二七號），提起上訴，本院
判決如下：
    主  文
原判決關於甲○○、乙○○、丙○○部分均撤銷，發回台灣高等
法院台中分院。
    理  由
本件原判決撤銷第一審關於上訴人甲○○、乙○○、丙○○部分
科刑之判決，改判均論處乙○○、丙○○從事業務之人，因業務
上之過失致人於死罪刑，並就甲○○部分依想像競合犯，從一重
亦論以同一罪刑。固均非無見。
惟查：(一)、依原判決認定之事實，甲○○係登展工程有限公司（
下稱登展公司）之實際經營者，且為該公司於民國九十三年三月
間，承作中龍鋼鐵股份有限公司（原名桂裕企業股份有限公司，
下稱中龍公司）「小鋼胚升降台到冷卻床設備底下銹皮清除工程
」（下稱銹皮清除工程）之工地主任，渠明知勞工安全衛生法第
五條第一項第五款、第二項及勞工安全衛生設施規則第二百三十
八條分別明定：「雇主對於防止有墜落、崩塌等之虞之作業場所
引起之危害，應有符合標準之必要安全衛生設備」、「雇主對於
勞工就業場所之通道……及其他為保護勞工健康及安全設備，應
妥為規劃，並採取必要之措施。」及「雇主對於工作場所有物體
飛落之虞者，應設置防止物體飛落之設備」，又勞工安全衛生教
育訓練規則第十一條第六款及勞工安全衛生法第二十三條第一項
亦明定：「雇主對下列人員，應使其接受特殊作業安全衛生教育
訓練：六、使用起重機具從事吊掛作業人員。」及「雇主對勞工
應施以從事工作及預防災變所必要之安全衛生教育、訓練」，並
無不能注意情形，竟疏於注意，而僱用未經施以使用起重機具從
事吊掛作業人員特殊作業安全衛生教育訓練之勞工劉幸旻、陳偉
民從事本件銹皮清除工作；另中龍公司鋼鐵廠廠長乙○○亦明知
勞工安全衛生法第十七條及第十八條明定：「事業單位以其事業
之全部或一部交付承攬時，應於事先告知該承攬人有關其事業工
作環境、危害因素暨本法及有關安全衛生規定應採取之措施。」
及「事業單位與承攬人、再承攬人分別僱用勞工共同作業時，為
防止職業災害，原事業單位應採取左列必要措施：一、指定工作
場所負責人擔任指揮及協商工作。二、工作之連繫與調整。……
四、相關承攬事業間之安全衛生教育之指導及協助。五、其他為
防止職業災害之必要項目」，亦無不能注意情事，竟疏於注意，
對於該作業場所所設固定式護欄，已被擅自變更為活動式護欄之
情形，未事先告知登展公司有關該活動式護欄未予固定之危害因
素，以防止物體飛落之意外災害發生。致於九十三年五月十七日
中午十二時四十分許，劉幸旻、陳偉民與中龍公司僱用之丙○○
在中龍公司煉鋼廠小鋼胚連鑄機冷卻床北側工作通道上，從事以
鐵斗清除銹皮之吊運作業，由丙○○在上面駕駛操作雙軌架空式
固定式起重機，而由劉幸旻及陳偉民負責在下面通道上指揮起重
機，並懸掛及拆卸固定式起重機上之鐵斗等吊掛作業，以便將銹
皮吊運至卡車上。丙○○亦應注意，能注意，疏未注意，貿然接
受未受吊掛作業訓練之劉幸旻在地面上指揮，而與劉幸旻、陳偉
民共同進行該吊掛作業時，因丙○○與劉幸旻間指揮、聯繫不當
，該固定式起重機之吊具碰觸並勾拉工作通道北側牆壁頂部邊緣
之活動式護欄，致該護欄往工作通道掉落，撞擊壓住劉幸旻，使
劉幸旻因之受有頭頸部外傷、背部挫傷併內出血等傷害，經送醫
後，不治死亡等情。理由內並依憑乙○○、證人方炟鈞偵查中之
供詞，認乙○○未特別向登展公司告知該廠區內之活動式護欄未
予固定之事實，乃認渠有應注意，能注意，疏未注意依勞工安全
衛生法第十七條規定，將該作業場所所設固定式護欄，已變更為
活動式護欄之危害因素，事先告知登展公司，以防止物體飛落之
意外災害發生，應有過失。又以登展公司、甲○○乃劉幸旻之雇
主，其雖未被中龍公司特別告知有上開工作場所之危害因素，然
渠既自承曾簽立訂購單，及自行至廠區參與工作安全會議，並有
訂購單及會議紀錄附卷可稽，渠就該工作場所之工作物設置情形
，當甚了解，況該活動式護欄係委由登展公司派工施作，亦為甲
○○所是認，因認渠對該工作場所上開活動式護欄有飛落之虞之
情形，顯能予以先行發現，並於其僱用之勞工進行銹皮清除工作
時，設置防止該工作物飛落之設備，所為確與勞工安全衛生法第
五條第一項第五款、第二項及勞工安全衛生設施規則第二百三十
八條規定有違，而為對其不利之認定（見原判決第五、六頁、第
七、八頁）。則原判決事實既認甲○○對於中龍公司煉鋼廠小鋼
胚連鑄機冷卻床北側工作通道上方所設置活動式護欄，明知而未
依勞工安全衛生法第五條第一項第五款、第二項及勞工安全衛生
設施規則第二百三十八條規定，設置防止物體飛落之安全設備，
理由內並敘明該活動式護欄係中龍公司先前委由登展公司派工施
作，渠對該活動式護欄有飛落之虞之情形，顯能先行發現，並設
置防止該工作物飛落之設備。如果無誤，甲○○就該作業場所原
已存在活動式護欄之危險因素，既已明知，則乙○○縱未再行告
知，當無違背勞工安全衛生法第十七條規定可言。乃原判決卻又
以乙○○未將此作業場所之危險因素告知登展公司，以防止物體
飛落之意外災害發生，與勞工安全衛生法第十七條及第十八條規
定有違，應有過失。致其上開事實認定與理由論敘均前後相互矛
盾，自屬判決違背法令。(二)、原判決於理由內係以乙○○明知其
廠區內設置之固定式起重機若以口頭指揮操作，恐因機械聲阻礙
聽覺或表達方式不一而產生錯誤，若以手勢指揮操作，亦恐因機
械阻礙視線或因距離太遠而有操作失誤之可能，卻仍未提供運轉
時之必要安全防範措施，顯然違反勞工安全衛生法第十七條、第
十八條之相關規定，而有應注意、能注意，而未注意之過失責任
。又以中龍公司設置活動式護欄之下方即為高度相距約二三○公
分之工作底坑，底坑內有該公司之部分設備及工作廠區，屬施作
勞工須經常進出之工作範圍，是在設置該等工作物之活動式護欄
時，應能預見該活動式護欄不論處於直立或平放之狀態，均有可
能因其他物體之撞擊而有飛落工作底坑之虞，即應事先採取必要
之安全措施，而中龍公司並未採取為防止護欄飛落致生職業災害
之必要措施，因認乙○○所辯未違背勞工安全衛生法及勞工安全
衛生設置規則云云，無足採信（見原判決第七頁）。然其於事實
欄內對乙○○上開二疏虞之具體情事，則未明確認定、記載，致
所為理由論敘失其事實依據，而有判決理由矛盾之違誤。(三)、原
判決理由依憑證人陳偉民於警詢、偵查中之供證，認劉幸旻所以
參與指揮起重機及協助吊掛鐵斗，係因在場人手不足，不得不親
自參與作業所致，甲○○因未派足人力從事該項工作，致劉幸旻
必須親自參與，而發生不幸，乃認渠應有業務上之過失（見原判
決第八頁）。然原判決事實對甲○○此項疏虞之具體情形，亦未
加認定、記載，同有判決理由矛盾之違失。且甲○○一再辯稱劉
幸旻係該工程之勞工安全衛生業務主管，無須親自施作（指起重
機之吊掛作業），伊不知劉某當日何以從事吊掛鐵斗之作業等語
，所辯倘若不虛，劉幸旻既擔任本件銹皮清除工程施工現場之安
全衛生業務主管，原非職司吊掛作業人員，似無必須接受吊掛作
業相關之安全衛生教育訓練必要。乃原判決事實認甲○○應注意
，能注意，疏未注意，而僱用未經施以起重機吊掛作業人員特殊
安全衛生教育訓練之劉幸旻從事本件銹皮清除工作，與勞工安全
衛生教育訓練規則第十一條第六款及勞工安全衛生法第二十三條
第一項規定有違，應有過失。然理由內對於甲○○上開有利之辯
解，卻未說明不採之理由，仍嫌理由不備。(四)、原判決事實認定
丙○○明知吊掛作業人員必須接受特殊作業安全衛生教育訓練者
，始得擔任，竟應注意，能注意，疏未注意，貿然接受未受吊掛
作業訓練之劉幸旻在地面上指揮，而與劉幸旻、陳偉民共同進行
吊掛作業，以清除銹皮等情，理由內則依憑丙○○於偵查及原審
審理時所供，認尚非無從自吊車內窺視該吊掛物鐵斗之下方有無
人員進出及該吊具是否處於正確位置，丙○○應知悉劉幸旻未依
起重機運轉訊號指揮，顯屬未經合格訓練之人員，亦未經確認劉
某是否確有從事起重機從事吊掛作業之合格訓練，即貿然操作起
重機，乃認渠應有過失。然劉幸旻係登展公司僱用在作業現場負
責勞工安全衛生業務之主管，丙○○則係受僱中龍公司之起重機
操作員，據渠與證人陳偉民於偵查中之供述，案發當天中午休息
時間，係劉幸旻主動邀陳偉民，找丙○○操作起重機，幫忙吊鐵
桶（見偵卷第二十二頁、第二十三頁背面）。茲丙○○受負責該
工程施工現場安全衛生主管之劉幸旻要求，操作起重機，劉某與
陳偉民則在下方負責吊掛作業，渠對劉某曾受起重機吊掛作業訓
練，未有質疑，衡情似非全無可能。原判決就丙○○如何係應注
意、能注意劉幸旻未經受起重機之吊掛作業訓練，並未敘明其認
定依據及得心證之理由，僅以渠知悉劉幸旻未依天車運轉訊號指
揮，顯係未經合格訓練之人員，即認其應有過失，已嫌速斷，而
有判決理由不備之違誤。(五)、被告以外之人於審判外之言詞或書
面陳述，除法律有規定者外，不得作為證據，九十二年二月六日
修正公布，同年九月一日起施行之刑事訴訟法第一百五十九條第
一項定有明文。而所謂法律有規定者，即包括同法第一百五十九
條之一至之五所規定傳聞證據具有證據能力之例外情形。故如欲
採被告以外之人於審判外之言詞陳述為證據時，必須於判決內扼
要述明其符合上開何種傳聞證據例外情形之理由，否則即有違證
據法則及判決不備理由之違誤。原判決於理由內係以證人方炟鈞
、陳偉民於警詢之審判外陳述，資為認定上訴人等三人確有本件
業務過失致人於死罪論據之一。然對於該二證人之審判外陳述，
如何符合上開傳聞例外，而得為證據之情形，則未簡要說明其理
由，其採證要難認為適法，且有理由不備之違法。以上，或係上
訴人等三人上訴意旨所指摘，或為本院得依職權調查之事項，應
認原判決關於上訴人等三人部分有撤銷發回更審之原因。原判決
認甲○○以一行為同時涉犯勞工安全衛生法第第三十一條第一項
之罪部分，基於審判不可分原則，應併予發回。
據上論結，應依刑事訴訟法第三百九十七條、第四百零一條，判
決如主文。
中    華    民    國  九十七  年   十一   月   十三   日
                      最高法院刑事第四庭
                          審判長法官  張  淳  淙
                                法官  劉  介  民
                                法官  張  春  福
                                法官  林  俊  益
                                法官  吳  信  銘
      本件正本證明與原本無異
                                      書  記  官
中    華    民    國  九十七  年   十一   月   二十   日
                                                     Ｒ


司法院資訊處製作；財團法人民間司法改革基金會備份。
